ACORDAO-COMPLETO-2546943

ACÓRDÃO 4952/2022 ATA 30/2022 - PRIMEIRA CÂMARA

VISTA, relatada e discutida esta tomada de contas especial instaurada pela Secretaria Especial do Desenvolvimento Social, em desfavor de Manoel Dantas Cardoso, em razão de não comprovação da regular aplicação dos recursos repassados pela União por meio do Fundo Nacional de Assistência Social.
ACORDAM os Ministros do Tribunal de Contas da União, reunidos em sessão da 1ª Câmara, ante as razões expostas pelo relator, e com fundamento nos arts. 1º, inciso I; 16, alínea "c" e §§ 2º e 3º; 19; 23, inciso III; 26; e 28, inciso II, da Lei 8.443/1992 c/c os arts. 169, inciso VI; 212; 214, inciso III, alínea "a"; e 217 do Regimento Interno, em: 
9.1. arquivar a presente tomada de contas especial em relação ao município de Gandu/BA;
9.2. rejeitar as alegações de defesa de Manoel Dantas Cardoso;
9.3. julgar irregulares as contas de Manoel Dantas Cardoso e condená-lo ao recolhimento aos cofres do Fundo Nacional de Assistência Social das quantias a seguir especificadas, atualizadas monetariamente e acrescidas de juros de mora a partir das datas discriminadas até a data do pagamento:
	Data de ocorrência
	Valor histórico (R$) 

	5/4/2007
	2.808,00

	18/4/2007
	7.312,60

	17/5/2007
	392,00

	18/5/2007
	371,06

	18/5/2007
	265,35

	22/6/2007
	381,89

	20/8/2007
	1.176,00

	21/8/2007
	3.519,16

	21/8/2007
	1.176,00

	21/8/2007
	698,80

	27/8/2007
	1.545,05

	19/9/2007
	1.765,00

	19/9/2007
	321,08

	19/9/2007
	326,70

	27/9/2007
	445,23

	1/11/2007
	7.877,70

9.4. fixar prazo de 15 (quinze) dias, a contar das notificações, para comprovação, perante o Tribunal, do recolhimento da dívida acima imputada;
9.5. autorizar a cobrança judicial da dívida, caso não atendidas as notificações;
9.6. autorizar, caso venha a ser solicitado e se o processo não tiver sido remetido para cobrança judicial, o pagamento das dívidas em até 36 (trinta em seis) parcelas mensais consecutivas, a primeira a ser paga no prazo acima fixado e as demais, a cada 30 (trinta) dias a contar da parcela anterior, com incidência, sobre cada valor mensal atualizado monetariamente, de juros de mora, na forma da legislação em vigor, e alertar ao/à responsável que a falta de comprovação do recolhimento de qualquer parcela importará no vencimento antecipado do saldo devedor;
9.7. encaminhar cópia desta decisão ao responsável, à Prefeitura Municipal de Gandu/BA, à Secretaria Especial do Desenvolvimento Social e ao Procurador-Chefe da Procuradoria da República no Estado da Bahia, com a informação de que o inteiro teor deste acórdão e do relatório e do voto que o fundamentam está disponível no endereço eletrônico www.tcu.gov.br/acordaos.

TCE instaurada pela Secretaria Especial do Desenvolvimento Social em razão de não comprovação da regular aplicação dos recursos repassados pela União ao Município de Gandu/BA, por meio do Fundo Nacional de Assistência Social.

Primeira Câmara

Município de Gandu/BA

3. Responsáveis: Manoel Dantas Cardoso (XXX.903.475-XX); Prefeitura Municipal de Gandu/BA (14.195.358/0001-21)

13.1. Ministros presentes: Benjamin Zymler (na Presidência) e Jorge Oliveira (Relator).
13.2. Ministros-Substitutos convocados: Marcos Bemquerer Costa e André Luís de Carvalho.
13.3. Ministro-Substituto presente: Augusto Sherman Cavalcanti.

JORGE OLIVEIRA

Inicialmente reproduzo a instrução da Secretaria de Controle Externo de Tomada de Contas Especial - SecexTCE, que contou com o endosso dos dirigentes daquela unidade (peças 74/76) :
"INTRODUÇÃO
Cuidam os autos de tomada de contas especial instaurada pela Secretaria Especial do Desenvolvimento Social, em desfavor de Manoel Dantas Cardoso (CPF: XXX.903.475-XX) , em razão de não comprovação da regular aplicação dos recursos repassados pela União por meio do Fundo Nacional de Assistência Social.
HISTÓRICO
Em 5/5/2017, com fundamento na IN/TCU 71/2012, alterada pela IN/TCU 76/2016 e DN/TCU 155/2016, o dirigente da instituição Secretaria Especial do Desenvolvimento Social autorizou a instauração da tomada de contas especial (peça 39) . O processo foi registrado no sistema e-TCE com o número 2380/2019.
		O fundamento para a instauração da Tomada de Contas Especial, conforme consignado na matriz de responsabilização elaborada pelo tomador de contas, foi a constatação da seguinte irregularidade: 
Não comprovação da boa e regular aplicação dos recursos federais repassados à Prefeitura Municipal de Gandu - BA, Impugnação de Despesas, no âmbito do PSB/PSE-2007, no exercício de 2007.
O responsável arrolado na fase interna foi devidamente comunicado e, diante da ausência de justificativas suficientes para elidir a irregularidade e da não devolução dos recursos, instaurou-se a tomada de contas especial.
	No relatório (peça 47) , o tomador de contas concluiu que o prejuízo importaria no valor original de R$ 39.679,74, imputando-se a responsabilidade a Manoel Dantas Cardoso, Prefeito municipal , no período de 1/1/2005 a 31/12/2008, na condição de gestor dos recursos.
		Em 9/10/2020, a Controladoria-Geral da União emitiu o relatório de auditoria (peça 50) , em concordância com o relatório do tomador de contas. O certificado de auditoria e o parecer do dirigente do órgão de controle interno concluíram pela irregularidade das presentes contas (peças 51 e 52) .
	Em 22/10/2020, o ministro responsável pela área atestou haver tomado conhecimento das conclusões contidas no relatório e certificado de auditoria, bem como do parecer conclusivo do dirigente do órgão de controle interno, manifestando-se pela irregularidade das contas, e determinou o encaminhamento do processo ao Tribunal de Contas da União (peça 53) .
No âmbito deste Tribunal, após análise pela Secex/TCE (peças 58, 59 e 60) , foi promovida a citação dos responsáveis: Sr. Manoel Dantas Cardoso e Prefeitura Municipal de Gandu - BA, nos seguintes termos:
Débito relacionado somente ao responsável Manoel Dantas Cardoso (CPF: XXX.903.475-XX) , Prefeito municipal, no período de 1/1/2005 a 31/12/2008, na condição de gestor dos recursos.
Irregularidade: Ausência dos documentos comprobatórios das despesas de programa do FNAS. 
Evidências da irregularidade: documentos técnicos presentes nas peças 4, 17 e 38.
Normas infringidas: art. 70, parágrafo único, da Constituição Federal de 1988; art. 93, do Decreto-lei 200; e arts. 9º, 10, § 2º, e 11 da Portaria MDS 459/2005.
Cofre credor: Fundo Nacional de Assistência Social.
Valor atualizado do débito (sem juros) em 9/3/2022: R$ 69.931,16.
Conduta: não apresentar documentos comprobatórios das despesas realizadas com recursos repassados para a execução de programa do FNAS.
Nexo de causalidade: a não comprovação das despesas realizadas impediu a comprovação da regular aplicação dos recursos federais repassados no âmbito do instrumento em questão, resultando em presunção de dano ao erário.
Culpabilidade: não há excludentes de ilicitude, de culpabilidade e de punibilidade; é razoável supor que o responsável tinha consciência da ilicitude de sua conduta; era exigível conduta diversa da praticada, qual seja, apresentar a documentação comprobatória das despesas realizadas necessária à comprovação da regular aplicação dos recursos federais repassados, conforme estabelecido nas normas aplicáveis.
Débito relacionado somente ao responsável Prefeitura Municipal de Gandu - BA (CNPJ: 14.195.358/0001-21) , na condição de contratado.
Irregularidade: realização de despesas em itens não permitidos ou incompatíveis com o objeto do PSB/PSE-2007. 
Evidências da irregularidade: documentos técnicos presentes nas peças 4, 17 e 38.
Normas infringidas: art. 37, caput, c/c o art. 70, parágrafo único, da Constituição da República Federativa do Brasil; art. 93, do Decreto-lei 200/1967; art. 66, do Decreto 93.872/1986;
Cofre credor: Fundo Nacional de Assistência Social.
Valor atualizado do débito (sem juros) em 9/3/2022: R$ 21.404,11.
Conduta: realizar despesas na execução do instrumento em questão em itens não permitidos ou incompatíveis com as especificações constantes do termo aprovado.
Nexo de causalidade: a utilização de recursos federais transferidos no âmbito do instrumento em questão em itens não permitidos ou incompatíveis com o termo aprovado resultou na impugnação das referidas despesas e, consequentemente, em dano ao erário.
Culpabilidade: não há excludentes de ilicitude, de culpabilidade e de punibilidade; é razoável supor que o administrador responsável pela pessoa jurídica tinha consciência da ilicitude de sua conduta; era exigível conduta diversa da praticada, qual seja, aplicar os recursos federais transferidos exclusivamente em itens permitidos ou compatíveis com o respectivo termo aprovado.
Após o Pronunciamento da unidade, de 21/3/2022 (peça 60) , as comunicações foram efetivadas, conforme o seguinte documento:
	Responsável
	Documento
	Peça
	Dt da Ciência
	Peça

	Manoel Dantas Cardoso
	Ofício 12463/2022 -Secomp-4
	62
	14/04/2022
	67

	Prefeitura Municipal de Gandu - BA
	Ofício 12465/2022-Secomp-4
	63
	14/04/2022
	66

O responsável, Manoel Dantas Cardoso, apresentou alegações de defesa à peça 68 a seguir analisadas.
Já a Prefeitura Municipal de Gandu - BA, transcorrido o prazo regimental, permaneceu silente, devendo ser considerado revel, nos termos do art. 12, § 3º, da Lei 8.443/1992.
ANÁLISE DOS PRESSUPOSTOS DE PROCEDIBILIDADE DA IN/TCU 71/2012
Avaliação de Viabilidade do Exercício do Contraditório e Ampla Defesa
	Verifica-se que não houve o transcurso de mais de dez anos desde o fato gerador sem que tenha havido a notificação do responsável pela autoridade administrativa federal competente (art. 6º, inciso II, c/c art. 19 da IN/TCU 71/2012, modificada pela IN/TCU 76/2016) , uma vez que o fato gerador da irregularidade sancionada ocorreu em 1/11/2007, e o responsável foi notificado sobre a irregularidade pela autoridade administrativa competente conforme abaixo:
Manoel Dantas Cardoso, por meio do edital acostado à peça 34, publicado em 14/9/2016.
Valor de Constituição da TCE 	
	Verifica-se, ainda, que o valor atualizado do débito apurado (sem juros) em 1/1/2017 é de R$ 70.889,81, e que apesar de ser inferior ao limite de R$ 100.000,00 constitui TCE em conjunto com o débito 3892/2019, do mesmo responsável cuja soma ultrapassa o valor de R$ 100.000,00, na forma estabelecida conforme os arts. 6º, § 1°, e 19 da IN/TCU 71/2012, modificada pela IN/TCU 76/2016. 
OUTROS PROCESSOS/DÉBITOS NOS SISTEMAS DO TCU COM OS MESMOS RESPONSÁVEIS
	Informa-se que foram encontrados processos no Tribunal com o mesmo responsável:
	Responsável
	Processo

	Manoel Dantas Cardoso
	Processo 020.856/2014-8 [TCE, encerrado, 'Tomada de Contas Especial, contra o Sr. Manoel Dantas Cardoso, Prefeito Municipal (Gestões: 2001 - 2004 e 2005 - 2008) , Nãoconsecução dos objetivos pactuados - Fundação Nacional de Saúde/MS']
Processo 025.136/2013-5 [TCE, encerrado, 'TOMADA DE CONTAS ESPECIAL INSTAURADA PELA FUNDAÇÃO NACIONAL DE SAÚDE - FUNASA/MS, EM RAZÃO DA IMPUGNAÇÃO TOTAL DE DESPESAS DO CONVÊNIO Nº 639/2001, FIRMADO COM A PREFEITURA MUNICIPAL DE GANDU/BA, TENDO COMO OBJETO A EXECUÇÃO DO SISTEMA DE ABASTECIMENTO DE ÁGUA']
Processo 001.747/2017-7 [CBEX, encerrado, 'Cobrança Executiva de débito originária do (s) AC (s) AC-1738-8/2015-1C, referente ao TC Processo 025.136/2013-5']
Processo 029.454/2017-4 [TCE, encerrado, 'TCE instaurada pelo Fundo Nacional de Desenvolvimento da Educação em razão de não comprovação da regular aplicação dos recursos repassados pela União, para atendimento ao Programa Nacional de Apoio ao Transporte Escolar (Pnate) , exercício 2007']
Processo 035.339/2017-9 [TCE, encerrado, 'TCE instaurada pelo Fundo Nacional de Desenvolvimento da Educação, em razão da impugnação parcial das despesas realizadas com os recursos repassados ao Município de Gandu/BA, à conta do Programa Nacional de Alimentação Escolar ¿ PNAE, exercício de 2007 (Processo original: 23034.015559/2017-07) ']
Processo 045.733/2020-1 [TCE, aberto, 'TCE instaurada pelo (a) Secretaria Especial do Desenvolvimento Social em razão de Não comprovação da regular aplicação dos recursos repassados pela União, função ASSISTENCIA SOCIAL, para atendimento à/ao PSB/PSE-2008 (nº da TCE no sistema: 3892/2019) ']
Processo 008.400/2020-2 [CBEX, encerrado, 'Cobrança Executiva de débito originária do (s) AC (s) AC-13727-41/2019-1C referente ao TC Processo 035.339/2017-9']

	Informa-se que foi encontrado débito imputável ao responsável no banco de débitos existente no sistema e-TCE:
	Responsável
	Débito inferior

	Manoel Dantas Cardoso
	553/2020 (R$ 5.106,00) - Dano inferior ao limite de instauração da TCE cadastrado

	A tomada de contas especial está, assim, devidamente constituída e em condição de ser instruída.
EXAME TÉCNICO
EXAME TÉCNICO
Da validade das notificações:
	Preliminarmente, cumpre tecer breves considerações sobre a forma como são realizadas as comunicações processuais no TCU. A esse respeito, destacam-se o art. 179, do Regimento Interno do TCU (Resolução 155, de 4/12/2002) e o art. 4º, inciso III, § 1º, da Resolução TCU 170, de 30 de junho de 2004, in verbis:
Art. 179. A citação, a audiência ou a notificação, bem como a comunicação de diligência, farse-ão:
I - mediante ciência da parte, efetivada por servidor designado, por meio eletrônico, fac-símile, telegrama ou qualquer outra forma, desde que fique confirmada inequivocamente a entrega da comunicação ao destinatário;
II - mediante carta registrada, com aviso de recebimento que comprove a entrega no endereço do destinatário;
III - por edital publicado no Diário Oficial da União, quando o seu destinatário não for localizado
 (...) 
Art. 3º As comunicações serão dirigidas ao responsável, ou ao interessado, ou ao dirigente de órgão ou entidade, ou ao representante legal ou ao procurador constituído nos autos, com poderes expressos no mandato para esse fim, por meio de:
I - correio eletrônico, fac-símile ou telegrama;
II - servidor designado;
III - carta registrada, com aviso de recebimento;
IV - edital publicado no Diário Oficial da União, quando o seu destinatário não for localizado, nas hipóteses em que seja necessário o exercício de defesa.
Art. 4º. Consideram-se entregues as comunicações:
I - efetivadas conforme disposto nos incisos I e II do artigo anterior, mediante confirmação da ciência do destinatário;
II - realizadas na forma prevista no inciso III do artigo anterior, com o retorno do aviso de recebimento, entregue comprovadamente no endereço do destinatário;
III - na data de publicação do edital no Diário Oficial da União, quando realizadas na forma prevista no inciso IV do artigo anterior.
§ 1º O endereço do destinatário deverá ser previamente confirmado mediante consulta aos sistemas disponíveis ao Tribunal ou a outros meios de informação, a qual deverá ser juntada ao respectivo processo.
 (...) 
	Bem se vê, portanto, que a validade da citação via postal não depende de que o aviso de recebimento seja assinado pelo próprio destinatário da comunicação, o que dispensa, no caso em tela, a entrega do AR em 'mãos próprias'. A exigência da norma é no sentido de o Tribunal verificar se a correspondência foi entregue no endereço correto, residindo aqui a necessidade de certeza inequívoca. 
	Não é outra a orientação da jurisprudência do TCU, conforme se verifica dos julgados a seguir transcritos:
São válidas as comunicações processuais entregues, mediante carta registrada, no endereço correto do responsável, não havendo necessidade de que o recebimento seja feito por ele próprio (Acórdão 3648/2013-TCU-Segunda Câmara, Relator José Jorge) ;
É prescindível a entrega pessoal das comunicações pelo TCU, razão pela qual não há necessidade de que o aviso de recebimento seja assinado pelo próprio destinatário. Entregandose a correspondência no endereço correto do destinatário, presume-se o recebimento da citação. (Acórdão 1019/2008-TCU-Plenário, Relator Benjamin Zymler) ;
As comunicações do TCU, inclusive as citações, deverão ser realizadas mediante Aviso de Recebimento - AR, via Empresa Brasileira de Correios e Telégrafos, bastando para sua validade que se demonstre que a correspondência foi entregue no endereço correto. (Acórdão 1526/2007-TCU-Plenário, Relator Aroldo Cedraz) .
A validade do critério de comunicação processual do TCU foi referendada pelo Supremo Tribunal Federal, nos termos do julgamento do MS-AgR 25.816/DF, por meio do qual se afirmou a desnecessidade da ciência pessoal do interessado, entendendo-se suficiente a comprovação da entrega do 'AR' no endereço do destinatário:
Ementa: agravo regimental. Mandado de segurança. Desnecessidade de intimação pessoal das decisões do tribunal de contas da união. art. 179 do regimento interno do TCU. Intimação do ato impugnado por carta registrada, iniciado o prazo do art. 18 da lei nº 1.533/51 da data constante do aviso de recebimento. Decadência reconhecida. Agravo improvido.
O envio de carta registrada com aviso de recebimento está expressamente enumerado entre os meios de comunicação de que dispõe o Tribunal de Contas da União para proceder às suas intimações.
O inciso II do art. 179 do Regimento Interno do TCU é claro ao exigir apenas a comprovação da entrega no endereço do destinatário, bastando o aviso de recebimento simples. 
Da revelia do responsável: Prefeitura Municipal de Gandu - BA 
No caso vertente, a citação dos responsáveis se deu em endereços provenientes da base de CPFs da Receita Federal (peça 62) , em sistema custodiado pelo TCU. A entrega dos ofícios citatórios nesses endereços ficou comprovada (peças 64-65, 67 e 70, e 63 e 66) . 
Nos processos do TCU, a revelia não leva à presunção de que seriam verdadeiras todas as imputações levantadas contra os responsáveis, diferentemente do que ocorre no processo civil, em que a revelia do réu opera a presunção da verdade dos fatos narrados pelo autor (Acórdão 1009/2018-TCU-Plenário, Relator Bruno Dantas; 2369/2013-TCU-Plenário, Relator Benjamin Zymler e 2449/2013-TCU-Plenário, Relator Benjamin Zymler) . Dessa forma, a avaliação da responsabilidade do agente não pode prescindir da prova existente no processo ou para ele carreada. 
Ao não apresentar sua defesa, os responsáveis deixaram de produzir prova da regular aplicação dos recursos sob sua responsabilidade, em afronta às normas que impõem aos gestores públicos a obrigação legal de, sempre que demandados pelos órgãos de controle, apresentar os documentos que demonstrem a correta utilização das verbas públicas, a exemplo do contido no art. 93 do Decreto-Lei 200/1967: 'Quem quer que utilize dinheiros públicos terá de justificar seu bom e regular emprego na conformidade das leis, regulamentos e normas emanadas das autoridades administrativas competentes.' 
Mesmo as alegações de defesa não sendo apresentadas, considerando o princípio da verdade real que rege esta Corte, procurou-se buscar, em manifestações dos responsáveis na fase interna desta Tomada de Contas Especial, se havia algum argumento que pudesse ser aproveitado a seu favor. 
	Os argumentos apresentados na fase interna (peças 11, 14, 25, 26, 27, 30, 33) não elidem as irregularidades apontadas.
Em se tratando de processo em que a parte interessada não se manifestou acerca das irregularidades imputadas, não há elementos para que se possa efetivamente aferir e reconhecer a ocorrência de boa-fé na conduta dos responsáveis, podendo este Tribunal, desde logo, proferir o julgamento de mérito pela irregularidade das contas, conforme os termos dos §§ 2º e 6º do art. 202 do Regimento Interno do TCU. (Acórdão 2064/2011-TCU-Primeira Câmara (Relator Ubiratan Aguiar) , 6.182/2011-TCU-1ª Câmara (Relator Weber de Oliveira) , 4.072/2010-TCU-1ª Câmara (Relator Valmir Campelo) , 1.189/2009-TCU-1ª Câmara (Relator Marcos Bemquerer) , 731/2008-TCU-Plenário (Relator Aroldo Cedraz) .
	Dessa forma, a Prefeitura Municipal de Gandu - BA deve ser considerada revel, nos termos do art. 12, § 3º, da Lei 8.443/1992, devendo as contas serem julgadas irregulares, condenando-os solidariamente ao débito apurado.
Alegações de defesa apresentadas pelo Sr. Manoel Dantas Cardoso (peça 68) :
Argumento 1: O responsável entendeu que não pode ser punido, pois não houve prejuízo ao erário: os recursos foram aplicados na esfera municipal, não houve conduta dolosa ou culposa nas suas ações, não existiu nenhum liame subjetivo de ato de improbidade. Registrou, que sempre agiu com boa-fé, pois em toda as suas ações visou sempre atender aos anseios da população de sua cidade. 
Citou, ainda, que (peça 68, 6) :  
o critério para distinguir a qual das partes incumbe o ônus da prova de uma afirmação é o interesse da própria afirmação. Cabe provar a quem tem interesse de afirmar, portanto, quem apresenta uma pretensão cumpre provar-lhe os fatos constitutivos e quem fornece a exceção cumpre provar os fatos extintivos ou as condições impeditivas ou modificativas.
Análise 1: Inicialmente, frisa-se que compete ao gestor provar a regular aplicação dos valores que lhe foram confiados para consecução do objeto pactuado. A comprovação adequada do destino dado aos recursos públicos federais sob sua responsabilidade é decorrente de expresso dispositivo constitucional contido no art. 70, parágrafo único, da Constituição Federal, bem assim do disposto no art. 93 do Decreto-lei 200/1967 c/c o art. 66 do Decreto 93.872/1986. 
27.1.	Quanto à alegada ausência de má fé ou ilícito que tenha ocasionado dano ao erário, informa-se a defesa que a configuração de dolo não é indispensável à imputação de responsabilidade por atos irregulares de gestão de recursos públicos, sendo suficiente a configuração da culpa em sentido estrito.
27.2.	O prejuízo ao erário foi, sim, plenamente demonstrado na presente TCE, e a culpa em strictu sensu do responsável ficou configurada, visto que geriu os recursos e tinha obrigação de provar sua regular utilização, mas não o fez.
Registra-se que as alegações de defesa, ora apresentadas, desacompanhadas de documentos, são improcedentes e incapazes de elidir a irregularidade cometida, não sendo possível, ainda, ser reconhecida a boa-fé.
	Relativamente a esse aspecto, o Plenário desta Casa sedimentou entendimento de que quando se trata de processos atinentes ao exercício do controle financeiro da Administração Pública, tais como o que ora se examina, a boa-fé não pode ser presumida, devendo ser demonstrada e comprovada a partir dos elementos que integram os autos.
27.5.	Tal interpretação decorre da compreensão de que, relativamente à fiscalização dos gastos públicos, privilegia-se a inversão do ônus da prova, pois cabe ao gestor comprovar a boa aplicação dos dinheiros e valores públicos sob sua responsabilidade.
27.6.	Nesse contexto, e após exame dos autos, não há como se vislumbrar a boa-fé na conduta do responsável. Com efeito, não alcançou ele o intento de comprovar a aplicação de parte dos recursos que lhe foram confiados, restringindo-se a apresentar justificativas improcedentes e incapazes de elidir a irregularidade cometida.
27.7.	São nesse sentido os Acórdão 1921/2011-TCU-Segunda Câmara, 203/2010-TCU-Plenário, 276/2010-TCU-Plenário, 621/2010-TCU-Plenário, 3.975/2010-TCU-1aCâmara, 860/2009-TCU-Plenário, 1.007/2008-TCU-2a Câmara, 1.157/2008-TCU-Plenário, 1.223/2008-TCU-Plenário, 337/2007-TCU-1aCâmara, 1.322/2007-TCU-Plenário, 1.495/2007-TCU-1a Câmara, entre outros.
Argumento 2: A defesa alegou o reconhecimento da prescrição junto ao caso concreto, haja vista a matéria tratada na repercussão geral do STF (tema 899) , uma vez que a Tomada de Contas, foi instaurada com fins a apurar a boa e regular aplicação recursos transferidos no âmbito do PSB/PSE-2007, no exercício de 2007, com data final em 1/11/2007. Assim, transcorreram mais de cinco anos desde à instauração da TCE pelo TCU (4/8/2020) e da citação válida do recorrente (14/4/2022) . 
Frisou que o processo de Tomada de Contas chegou ao TCU (04/11/2020) há exatos 13 anos da data do fato gerador do dano (suposto ilícito-1/11/2007) e a citação do recorrido somente se deu em 14/04/2022, portanto quase quinze anos após o fato gerador do ilícito.
Análise 2: Quanto a questão da prescrição temos que:
29.1.	O Supremo Tribunal Federal - STF, no Recurso Extraordinário - RE 636.886, fixou a tese, com repercussão geral reconhecida, de que 'é prescritível a pretensão de ressarcimento ao erário fundada em decisão de Tribunal de Contas' (Tema 899) . Em que pese o questionamento acerca da abrangência da tese ali firmada, confirmada em embargos declaratórios julgados em agosto de 2021, no sentido de que se circunscreveria apenas ao processo de execução da condenação imposta pelo TCU (ou seja, inaplicável à pretensão de ressarcimento exercida no processo 'conhecimento' da TCE) , verifica-se que o STF, por meio de decisões prolatadas pelas suas duas turmas, tem decidido de forma reiterada que se aplica o prazo prescricional de 5 anos previsto na Lei 9.873/1999 às pretensões sancionatória e ressarcitória a cargo do Tribunal de Contas da União. 
29.2.	Seja por aplicação direta ou por analogia, a orientação sufragada é no sentido de que o prazo de 5 anos é compatível com a tese de que a ação e a execução prescrevem no mesmo prazo (Súmula 150 do STF) , bem como com o fato de que a Lei 9.873/1999 - que regulamenta o exercício de ação punitiva pela Administração Pública Federal, direta e indireta - regeria integralmente a prescrição no âmbito do TCU. Quanto a este último aspecto, o Ministro Luís Roberto Barroso, no voto exarado no julgamento do MS 32.201, embora tenha advertido que a atuação do TCU, em sua acepção clássica, não se qualifica como exercício do poder de polícia, ressaltou que a Lei 9.873/1999 assumiria vocação regulatória geral da prescrição do exercício da competência sancionadora da Administração Pública, sendo sua disciplina aplicável a qualquer ação punitiva da Administração Pública Federal, exceto àquelas esferas em que exista regulamentação específica. Ademais, em virtude da autonomia científica do Direito Administrativo, não haveria razão plausível para suprimir a omissão da Lei Orgânica do Tribunal de Contas da União, no tocante ao estabelecimento de um prazo prescricional próprio, valendo-se das normas de direito civil, e não das de direito administrativo.
29.3.	Eis algumas ementas que evidenciam o entendimento predominante do STF:
Ementa: AGRAVO REGIMENTAL EM MANDADO DE SEGURANÇA. TOMADA DE CONTAS ESPECIAL. TRIBUNAL DE CONTAS DA UNIÃO. CONDENAÇÃO A RESSARCIMENTO AO ERÁRIO. PRESCRIÇÃO. MARCO INTERRUPTIVO. ART. 2°, II, DA LEI 9.873/1999. ATO INEQUÍVOCO DE APURAÇÃO DO FATO. DISCUSSÃO. DIREITO LÍQUIDO E CERTO. DEMONSTRAÇÃO. INOCORRÊNCIA. SUBSISTÊNCIA DA DECISÃO AGRAVADA. AGRAVO A QUE SE NEGA PROVIMENTO. I - As razões do agravo regimental são inaptas para desconstituir os fundamentos da decisão agravada, que, por isso, se mantêm hígidos. II - Aplicando-se a regulamentação da Lei 9.873/1999 ao caso concreto, observa-se que a pretensão sancionatória do TCU, em relação aos atos praticados pelo impetrante, levando-se em consideração a ocorrência de 5 causas interruptivas da prescrição, não teria sido fulminada pelo decurso do tempo. III - A pretensão do recorrente, fundada na discussão sobre os fatos apontados como marcos interruptivos da prescrição da pretensão punitiva da Administração Pública, refoge aos estreitos limites do mandamus, ante a ausência de liquidez e certeza do direito pleiteado. IV - Agravo regimental a que se nega provimento. MS 36067 ED-AgR. Órgão julgador: Segunda Turma. Relator (a) : Min. RICARDO LEWANDOWSKI. Julgamento: 18/10/2019
Ementa: AGRAVO REGIMENTAL EM RECLAMAÇÃO. TRIBUNAL DE CONTAS DA UNIÃO. TOMADA DE CONTA ESPECIAL. PRESCRIÇÃO DA PRETENSÃO PUNITIVA. RECONHECIDA EM DECISÃO DO SUPREMO TRIBUNAL FEDERAL. PRESCRITIBILIDADE DO RESSARCIMENTO AO ERÁRIO FUNDADA EM DECISÃO DE TRIBUNAL DE CONTAS. AÇÃO DE IMPROBIDADE ADMINISTRATIVA COM PEDIDO DE RESSARCIMENTO JÁ EM CURSO. AGRAVO REGIMENTAL A QUE SE NEGA PROVIMENTO. I - O acórdão do TCU determinou a formação de processo administrativo para avaliarem, efetivamente, a eventual responsabilização do agravado para o ressarcimento do dano ao erário, contrariando, assim, autoridade desta Corte no MS 35.512/DF, uma vez que houve a concessão da segurança para declarar a ocorrência da prescrição da pretensão punitiva do TCU em relação às infrações imputadas a ele, destacando-se que a União poderia perseguir os valores referentes ao ressarcimento dos danos na esfera judicial. II - Agravo regimental a que se nega provimento. (Rcl 39497 AgR. Órgão julgador: Segunda Turma. Relator (a) : Min. RICARDO LEWANDOWSKI. Julgamento: 10/10/2020) 
Ementa: MANDADO DE SEGURANÇA. DIREITO ADMINISTRATIVO. TRIBUNAL DE CONTAS DA UNIÃO. SERVIDOR DA SECRETARIA DE SAÚDE DO ESTADO DO ACRE. FISCALIZAÇÃO OMISSA E DEFICIENTE NA EXECUÇÃO DE DOIS CONVÊNIOS FIRMADOS ENTRE A SECRETARIA ESTADUAL E O MINISTÉRIO DA SAÚDE. APLICAÇÃO DE MULTA. ARTS. 28, II, E 58, II, DA LEI 8.443/1992. ART. 268, II, DO REGIMENTO INTERNO DO TCU. PRESCRIÇÃO DA PRETENSÃO SANCIONATÓRIA. OCORRÊNCIA. APLICAÇÃO DA LEI 9.873/1999. PRECEDENTES DESTE STF. MEDIDA LIMINAR DEFERIDA E RATIFICADA NO EXAME DE MÉRITO. SEGURANÇA CONCEDIDA PARA AFASTAR A MULTA APLICADA. 1. A prescrição da pretensão punitiva do TCU é regulada pela Lei 9.873/1999, descabendo a aplicação do prazo decenal previsto na legislação civil (art. 205 do Código Civil) . Ao revés, incide o prazo quinquenal previsto na Lei 9.873/1999 (MS 32201, Rel. Min. Roberto Barroso, PRIMEIRA TURMA, DJe 7/8/2017; MS 35.512-AgR, Rel. Min. Ricardo Lewandowski, SEGUNDA TURMA, DJe 21/6/2019) . 2. In casu, na linha do parecer apresentado pelo Ministério Público Federal e da decisão liminar de minha lavra, é inequívoca a superação do prazo prescricional quinquenal. Os ilícitos apontados pela Corte de Contas ocorreram em julho de 2006, tendo o processo de auditoria sido instaurado em 9/10/2006. A ordem de citação do responsável para a audiência, por sua vez, ocorreu em 25/6/2007. Entretanto, a decisão condenatória recorrível foi exarada somente em 31/5/2016, data da prolação do Acórdão 3513/2016-TCU-Primeira Câmara. 3. Ex positis, CONCEDO A SEGURANÇA unicamente para afastar a sanção de multa aplicada ao impetrante, nos autos da Tomada de Contas Processo 023.288/2006-0, máxime da ocorrência de prescrição da pretensão punitiva do Tribunal de Contas da União. MS 35940. (Órgão julgador: Primeira Turma. Relator (a) : Min. LUIZ FUX. Julgamento: 16/06/2020) .
29.4.	Essa orientação também foi seguida nas seguintes decisões monocráticas: MS 36.127-MC/DF e MS 35.940-MC/DF, Rel. Min. Luiz Fux; MS 35.294, MS 35.539/DF e MS 35.971-TP/DF, Rel. Min. Marco Aurélio; MS 34.256 MC/DF, MS 36.054-MC e MS 36.067-MC/DF, Rel. Min. Ricardo Lewandowski.
29.5. 	O Supremo Tribunal Federal tem se pronunciado no sentido de reconhecer não só a aplicação da prescrição quinquenal com fulcro na interpretação da Lei 9.873/1999, mas também a incidência dos marcos interruptivos do prazo prescricional consignados na referida lei, tantas vezes quanto presentes os suportes fáticos (MS 32201, Relator: Min. Roberto Barroso) . 
29.6. 	Entendimento que também foi adotado nas seguintes decisões monocráticas: MS 36.054, MS 34.256-MC, MS 35.512 e MS 36.067-MC, todos de relatoria do Min. Ricardo Lewandowski; MS 35.294, MS 35.539 e MS 35.971-TP, todos de relatoria do Min. Marco Aurélio; MS 32.201, Rel. Min. Roberto Barroso, e MS 36.127-MC e MS 35.940-MC, Min. Luiz Fux.
29.7.	Em relação ao termo inicial da contagem do prazo prescricional, o 'caput' do art. 1º da Lei 9.873/1999 oferece solução que não destoa do modelo adotado pelo TCU no incidente de uniformização de jurisprudência, em que se examinou a prescrição da pretensão punitiva, nos termos do Acórdão 1441/2016-TCU-Plenário (Rel. Min. Benjamin Zymler) , com a adição da particularidade de explicitar o caso de infrações permanentes ou continuadas:
a) Regra geral: 'data da prática do ato'  (o que equivale a 'ocorrência da irregularidade sancionada') ;
b) Regra especial: 'no caso de infração permanente ou continuada, do dia em que tiver cessado'.
29.8.	A Lei 9.873/1999, no art. 2º, estabelece as causas interruptivas da prescrição punitiva, consoante abaixo transcrito, já na redação conferida pela Lei 11.941/2009:
Art. 2º Interrompe-se a prescrição da ação punitiva:
I - pela notificação ou citação do indiciado ou acusado, inclusive por meio de edital;
II - por qualquer ato inequívoco, que importe apuração do fato;
III - pela decisão condenatória recorrível.
IV - por qualquer ato inequívoco que importe em manifestação expressa de tentativa de solução conciliatória no âmbito interno da administração pública federal.
29.9.	O quadro a seguir indica alguns eventos processuais, ocorridos no curso de uma TCE (fase interna e externa) - instaurada em razão de irregularidades na aplicação de recursos da União transferidos a entes subnacionais - que poderiam ser enquadrados nas causas de interrupção da prescrição acima apontadas, sem prejuízo, é claro, de outras ocorrências fáticas elegíveis como marco interruptivo, a depender da forma de proceder de cada entidade ou órgão tomador de contas.
	I - pela notificação ou citação do indiciado ou acusado, inclusive por meio de edital;
	 (i) notificação no âmbito do procedimento administrativo de ressarcimento previamente à instauração da TCE;
 (ii) notificação efetuada pelo órgão tomador de contas acerca da instauração da TCE;
 (iii) ato que ordenar a citação efetuada pelo TCU.
*Data da ciência da notificação ou citação pelos responsáveis ou de publicação do edital no DOU.

	II - por qualquer ato inequívoco, que importe apuração do fato;
* procedimento que evidencie a apuração dos fatos irregulares, com o objetivo quantificar o dano e identificar possíveis responsáveis.
	 (i) relatório de sindicância ou PAD;
 (ii) relatório de apuração de irregularidades referente ao processo administrativo prévio à instauração da TCE;
 (iii) relatórios de fiscalização, pareceres, despachos, informações e memorandos relacionados à apuração dos fatos irregulares;
 (iv) relatório do tomador de contas;
 (v) relatório do controle interno; 
 (vi) termo de instauração ou designação de instauração da TCE;
 (vii) autuação da TCE no TCU; entre outras causas.
*Há quem inclua nesse grupo diligências que comprovam providências do responsável sobre as irregularidades investigadas.

	III - pela decisão condenatória recorrível.
	 (i) Verifica-se apenas no âmbito do TCU com a data da prolação do acórdão condenatório recorrível.

	IV - por qualquer ato inequívoco que importe em manifestação expressa de tentativa de solução conciliatória no âmbito interno da administração pública federal.
	 (i) pedido de parcelamento;
 (ii) pagamento parcial do débito;
 (iii) qualquer manifestação do responsável que demonstre claramente a sua intenção de recolher o débito.

29.10.	Bem se vê, portanto, que haveria uma multiplicidade de causas de interrupção da prescrição, conforme se depreende do art. 2º da Lei 9.873/1999. Tal exegese encontra respaldo em precedentes do STF, a exemplo do que se decidiu no julgamento do MS 36067 (Rel. Min. Ricardo Lewandowski) , com destaque para trecho do voto em que o Relator reconhece cinco causas de interrupção da prescrição, in verbis:
 (...) Assim, faz-se necessário levar em consideração que, apesar de os fatos objeto da apuração conduzida pela Corte de Contas remontarem aos anos de 1999 e 2000, período no qual o impetrante era Secretário de Saúde municipal, o Tribunal de Contas da União deu prosseguimento à tomada de contas especial por ter constatado a ocorrência de 5 causas interruptivas da prescrição, a saber: a) relatório de auditoria em conjunto realizada pelo Denasus e pela Secretaria Federal de Controle, lavrado em 06/07/2001, sendo este, certamente, um ato inequívoco que importou a apuração do fato  (art. 2º, II, da Lei n. 9.873/1999) ; b) instauração de Tomada de Contas Especial pelo FNS, ocorrida em 05/10/2005, sendo este também, certamente, um ato inequívoco que importou a apuração do fato (art. 2º, II, da Lei n. 9.873/1999) ; c) a autuação da presente Tomada de Contas Especial no âmbito do Tribunal de Contas da União, ocorrida em 12/08/2008, sendo este também, certamente, um ato inequívoco que importou a apuração do fato (art. 2º, II, da Lei n. 9.873/1999) ; d) o ato que ordenou a citação do responsável, ora impetrante, ocorrida em 12/07/2010 (art. 2º, I, da Lei n. 9.873/1999) ; e e) o exercício do poder punitivo ocorrido em 20/06/2012, data da prolação do Acórdão 1563/2012-TCU-Plenário (art. 2º, III, da Lei n. 9.873/1999) .
29.11.	No caso concreto, tendo como parâmetro a tese firmada pelo STF, no RE 636.886, no sentido de que ambas as pretensões do TCU (sancionatória e ressarcitória) sujeitam-se ao prazo prescricional de 5 anos previsto na Lei 9.873/1999, considerando, ainda, o sistema prescricional descrito na citada lei, inclusive as causas de suspensão e de interrupção da prescrição, temos os seguintes eventos processuais:
	a) Relatório de Fiscalização da CGU 01245, de 29/10/2008 (peça 33) ;
	b) Nota Técnica 1676, datado de 14/07/2009 (peça 39) ,
	c)	Nota Técnica de Análise Financeira 344/2014, de 14/9/2015  (peça 43) ,
	d) Nota Técnica 1221, de 22/06/2016 (peça 17) 
	e) Nota Técnica 538, de 25/04/2017 (peça 38) 
	f) Nota Técnica 66/2017, de 9/5/2017 (peça 42) 
	g) Nota Técnica 2/2019, de 8/1/2019 (peça 44) 
	h) Relatório de Auditoria 2380/2019, de 7/10/2020  (peça 50) 
	i)	 Despacho do relator/TCU autorizando a realização das citações propostas, de 21/3/2022 (peça 60) .
29.12.	Analisando-se a sequência de eventos processuais enumerados no item anterior, os quais teriam o condão de interromper a prescrição da ação punitiva desta Corte no entender do STF, observa-se que teria transcorrido o prazo prescricional de 5 (cinco) anos entre cada evento processual e o seguinte (entre as datas das alíneas 'b' e 'c') . Portanto, levando-se em consideração o entendimento do STF, teria ocorrido a prescrição da pretensão sancionatória e ressarcitória a cargo do TCU.
29.13.	Em relação à prescrição do dano ao erário é de se ressaltar que no recente julgamento, pelo STF, do RE 636.886 (tema 899 da repercussão geral) , a decisão do ainda não transitou em julgado e se encontra na fase de apreciação de embargos de declaração opostos pela Advocacia-Geral da União. 
29.14.	Além disso, caso concreto tratado no RE 636.886 (tema 899 da repercussão geral) diz respeito à fase de execução judicial de deliberação do Tribunal de Contas, tanto assim que, para deslindá-lo, foi necessária a aplicação da Lei 6.830/1980, a Lei de Execuções Fiscais, diploma legal evidentemente inaplicável à fase que antecede a formação do título executivo extrajudicial, caracterizada pela atuação do órgão de controle externo até a prolação do acórdão.
29.15.	Considerando que o TCU ainda não se pronunciou sobre os efeitos do julgamento de mérito da referida decisão do STF em relação às pretensões de ressarcimento ao erário veiculadas por meio dos processos de tomada de contas especiais, por cautela, deve-se adotar a orientação da Corte de Contas, na pendência de julgamento do RE 636.886, mesmo reconhecida sua repercussão geral, no sentido de que a matéria ali tratada alcançaria tão somente a fase judicial de cobrança do título extrajudicial, não atingindo os processos de controle externo, mantendo-se a interpretação adotada pela Corte Suprema, em 2008, no Mandado de Segurança - MS 26.210, oportunidade em que foi fixada tese da imprescritibilidade das ações de ressarcimento ao erário:
A suspensão pelo STF das demandas nas quais esteja em questão a prescritibilidade da pretensão de ressarcimento ao erário com base em decisão de tribunal de contas (RE 636.886/STF) alcança tão somente a fase judicial de cobrança do título extrajudicial, não atingindo os processos de controle externo em trâmite. Até julgamento definitivo em contrário pelo STF, permanece o entendimento do TCU acerca da imprescritibilidade das pretensões de ressarcimento decorrentes de tomadas de contas especiais. (Acórdão 1267/2019-TCU-Plenário, Relator: Min. AROLDO CEDRAZ) 
A suspensão pelo STF das demandas nas quais esteja em questão a prescritibilidade da pretensão de ressarcimento ao erário com base em decisão de tribunal de contas (RE 636.886/STF) alcança tão somente a fase judicial de cobrança do título extrajudicial, não atingindo os processos de controle externo em trâmite. Até julgamento definitivo em contrário pelo STF, permanecem imprescritíveis as pretensões de ressarcimento decorrentes de tomadas de contas especiais. (Acórdão 7930/2018-TCU-Segunda Câmara, Relatora: Min. ANA ARRAES) .
29.16.	Por outro lado, especificamente no que tange à prescrição da pretensão punitiva, verifica-se que o Acórdão 1441/2016-TCU-Plenário, Relator Ministro Benjamin Zymler, que uniformizou a jurisprudência acerca dessa questão, subordinou tal prescrição ao prazo prescricional geral indicado no art. 205, do Código Civil, que é de dez anos, contado da data de ocorrência da irregularidade sancionada, nos termos do art. 189, do Código Civil, sendo este prazo interrompido pelo ato que ordenar a citação, a audiência ou a oitiva do responsável.
29.17.	No caso em exame, ocorreu a prescrição da pretensão punitiva, uma vez que a irregularidade sancionada ocorreu em 1/11/2007 e o ato de ordenação da citação ocorreu em 21/3/2022 (peça 60) 
29.18.	Portanto, se configurou a prescrição em relação à competência sancionatória deste Tribunal, mas não em relação ao ressarcimento dos danos ao erário.
30.	Argumento 3: A defesa citou que o Tribunal teria cinco anos para instaurar a TCE e cinco anos para promover a citação do responsável. Com isso, defendeu que seja pelo transcurso do prazo de cinco anos em decorrência: (i) da instauração da TCE pelo TCU (data do suposto fato delituoso e data da instauração da TCE) , (ii) da data do fato e a data da citação do recorrente, (iii) do prazo para armazenagem de documentos, alternativa não há senão a anulação da imputação do débito do recorrido, com o arquivamento dos autos. 
31.	Análise 3: Quanto aos prazos mencionados pela defesa, esclarece-se que não há enquadramento para o arquivamento deste processo, considerando que:
	(i) nos repasses de verbas federais, a instauração da TCE não é feita pelo TCU, mas pelo órgão repassador dos recursos. Informa-se, ainda, que o prazo de 180 dias para instauração de TCE, não é peremptório. Nesse contexto, cita-se os seguintes enunciados:
Acórdão 2610/2021-TCU-Plenário Câmara-Relator: Walton Alencar Rodrigues:
É imposição legal que a autoridade competente do órgão ou da entidade lesada, após esgotadas as medidas administrativas internas sem a elisão do dano ao erário, e subsistindo os pressupostos para tal, instaure tomada de contas especial, sob pena de responsabilidade solidária (art. 84 do Decreto-Lei 200/1967 e art. 8º da Lei 8.443/1992) , por meio do Sistema e-TCE, em observância ao art. 14 da IN TCU 71/2012 c/c o art. 40 da Portaria TCU 122/2018.
Acórdão 3380/2008-TCU-Primeira Câmara-Relator: Guilherme Palmeira:
O prazo de 180 dias para instauração de tomada de contas especial não é peremptório, mas o representante do órgão concedente pode responder pela inércia na extrapolação desse prazo.
Acórdão 654/2009-TCU-Segunda Câmara-Relator: Benjamin Zymler:
A intempestividade na instauração de tomada de contas especial não limita a competência do TCU em fiscalizar os recursos, pois são imprescritíveis as ações de ressarcimento em face de dano ao erário. A inobservância do prazo definido para a instauração da tomada de contas especial enseja, tão-somente, a responsabilidade solidária da autoridade administrativa competente e a imputação das sanções cabíveis.
	(ii) No âmbito desde Tribunal a citação do responsável ocorreu em muito menos de cinco anos, uma vez que o processo foi autuado em 4/11/2020 e a citação do responsável ocorreu em 6/4/2022 (peça 65) . Interessante frisar, que mesmo que não tivesse ocorrido comunicação na fase interna, a jurisprudência desta corte (Acórdão 3124/2010-TCU-Segunda Câmara, 806/2008 - TCU - 2a Câmara, 1.131/2008 - TCU - 1a Câmara, 2.815/2009 - TCU - 2a Câmara, 1.231/2007 - TCU - 2a Câmara, 1.214/2008 - TCU - 1ª Câmara, 1.115/2009 - TCU - 2a Câmara e 1.430/2008 - TCU - 2a Câmara) é no seguinte sentido:
A falta de notificação ou citação na fase interna da TCE não invalida os atos processuais adotados pelo Tribunal de Contas da União, pois somente na fase externa da TCE, a qual ocorre no âmbito do TCU, se torna obrigatória a observação dos princípios da ampla defesa e do contraditório 
	(iii) o prazo para armazenagem de documentos, é de cinco anos, mas da data da aprovação de contas do gestor, a saber:
Acórdão 2517/2014-TCU-Primeira Câmara-Relator: José Mucio Monteiro:
A Administração Pública é obrigada a manter a guarda de documentos comprobatórios de despesa pelo prazo de cinco anos, tendo como marco inicial a data da aprovação das contas do gestor.
32.	Argumento 4: Defendeu, ainda, a aplicação da instrução normativa TCU 76/2016 ao caso concreto, quer seja pelos fatos remontarem ao ano de 2007, quer seja pela ilegalidade da soma dos valores de processos distintos.
33.	Análise 4: Quanto à aplicação da instrução normativa TCU 76/2016, informa-se que o limite para autuação de TCE pelos órgãos instauradores estabelecidos na IN/TCU 71/2012, art. 6º, constitui-se, em verdade, em norma-diretriz, em orientação geral, sem afastar, desta Corte, casos excepcionais que comprometa suas prerrogativas enquanto órgão de controle externo. 
33.1.	Desse modo, ao optar por aglutinar processos de um mesmo responsável cujos valores somados justifique uma futura execução, caso os débitos apurados se convertam em títulos executivos extrajudiciais, o TCU otimiza os trabalhos em andamento e confere máxima atenção ao interesse público na busca pelo resguardo do erário. 
33.2.	Assim, o Tribunal decide dar andamento a determinado processo por critérios e justificativas, que ele próprio, dentro de sua discricionariedade, entende ser pertinente, do ponto de vista mormente da economicidade. Nesse sentido, é descabida a defesa que pretenda promover o arquivamento dos autos por mero valor abaixo do limite de instauração quando o TCU decide em sentido contrário, não havendo qualquer ilegalidade na continuidade das apurações.
33.3.	Nesse contexto, rejeita-se as alegações de defesa apresentadas, frisando que o responsável não trouxe aos autos nenhum documento capaz de sanear a irregularidade apontadas (Ausência dos documentos comprobatórios das despesas de programa do FNAS) . 
Prescrição da Pretensão Punitiva
34.	Vale ressaltar que a pretensão punitiva, conforme Acórdão 1441/2016-TCU-Plenário, Relator Ministro Benjamin Zymler, que uniformizou a jurisprudência acerca dessa questão, subordinase ao prazo geral de prescrição indicado no art. 205, do Código Civil, que é de dez anos, contado da data de ocorrência da irregularidade sancionada, nos termos do art. 189, do Código Civil, sendo este prazo interrompido pelo ato que ordenar a citação, a audiência ou a oitiva do responsável.
35.	No caso em exame, ocorreu a prescrição da pretensão punitiva, uma vez que a irregularidade sancionada ocorreu em 1/11/2007 e o ato de ordenação da citação ocorreu em 21/3/2022 (peça 60) .
CONCLUSÃO
36.	Em face da análise promovida nos itens 19 a 25, verifica-se que a Prefeitura Municipal de Gandu - BA deve ser considerada revel (no tocante a 'Irregularidade: realização de despesas em itens não permitidos ou incompatíveis com o objeto do PSB/PSE-2007') , nos termos do art. 12, § 3º, da Lei 8.443/1992. Contudo, propõe-se ao ente municipal, a concessão de novo e improrrogável prazo, com fundamento no art. 12, §§ 1º e 2º, da Lei 8.443/1992 e art. 202, §§ 2º e 3º, do Regimento Interno.
37.	Em face da análise promovida nos itens 26 a 33, verifica-se que o Sr. Manoel Dantas Cardoso (CPF: XXX.903.475-XX) não logrou comprovar a boa e regular aplicação dos recursos (no tocante a 'Irregularidade: Ausência dos documentos comprobatórios das despesas de programa do FNAS') . Ademais, inexistem nos autos elementos que demonstrem a boa-fé do responsável ou a ocorrência de outras excludentes de culpabilidade.
38.	Tendo em vista que não constam dos autos elementos que permitam reconhecer a boa-fé do responsável, sugere-se que as suas contas sejam julgadas irregulares, nos termos do art. 202, § 6º, do Regimento Interno do TCU, condenando-o ao débito atualizado monetariamente e acrescido de juros de mora, nos termos do art. 202, §1º do Regimento Interno do TCU, descontado o valor eventualmente recolhido. 
39.	Registra-se que quanto ao responsável: Sr. Manoel Dantas Cardoso (CPF: XXX.903.475-XX) , já será proposto o mérito, visto que a irregularidade a ele imputada não coincide com a irregularidade imputada a Prefeitura Municipal de Gandu - BA para a qual se propôs conceder novo e improrrogável prazo.
PROPOSTA DE ENCAMINHAMENTO
40.	Diante do exposto, submetemos os autos à consideração superior, propondo ao Tribunal:
considerar revel a Prefeitura Municipal de Gandu - BA (CNPJ 14.195.358/0001-21) , para todos os efeitos, dando-se prosseguimento ao processo, com fulcro no art. 12, § 3º, da Lei 8.443/1992; 
	b) fixar novo e improrrogável prazo de quinze dias, a contar das notificações, com fundamento no art. 12, §§ 1º e 2º, da Lei 8.443/1992 e art. 202, §§ 2º e 3º, do Regimento Interno, para que a Prefeitura Municipal de Gandu - BA (CNPJ 14.195.358/0001-21) , efetue e comprove, perante este Tribunal, o recolhimento da quantia a seguir especificada aos cofres do Tesouro Nacional, atualizada monetariamente a partir da data indicada até a data do efetivo recolhimento, na forma prevista na legislação em vigor:
	Data de ocorrência
	Valor histórico (R$) 

	3/7/2007
	498,20

	3/7/2007
	496,65

	16/7/2007
	520,10

	25/7/2007
	3.485,05

	1/8/2007
	1.698,50

	1/8/2007
	2.138,32

	6/9/2007
	461,30

Valor atualizado do débito (sem juros) em 7/7/2022: R$ 22.307,78	c)  rejeitar alegações de defesa apresentadas pelo Sr. Manoel Dantas Cardoso (CPF: XXX.903.475-XX) ;
	d)  julgar irregulares, nos termos dos arts. 1º, inciso I, 16, inciso III, alínea 'c', da Lei 8.443/1992, c/c os arts. 19 e 23, inciso III, da mesma Lei, as contas do Sr. Manoel Dantas Cardoso (CPF: XXX.903.475-XX) ; condenando-o ao pagamento da importância a seguir especificada, atualizada monetariamente e acrescida dos juros de mora, calculada a partir da data discriminada até a data da efetiva quitação do débito, fixando-lhe o prazo de quinze dias, para que comprove, perante o Tribunal, o recolhimento da referida quantia aos cofres do Tesouro Nacional, nos termos do art. 23, inciso III, alínea 'a', da citada lei, c/c o art. 214, inciso III, alínea 'a', do Regimento Interno do TCU.
	Data de ocorrência
	Valor histórico (R$) 

	27/8/2007
	1.545,05

	19/9/2007
	1.765,00

	19/9/2007
	321,08

	19/9/2007
	326,70

	27/9/2007
	445,23

	1/11/2007
	7.877,70

	5/4/2007
	2.808,00

	18/4/2007
	7.312,60

	17/5/2007
	392,00

	18/5/2007
	371,06

	18/5/2007
	265,35

	22/6/2007
	381,89

	20/8/2007
	1.176,00

	21/8/2007
	3.519,16

	21/8/2007
	1.176,00

	21/8/2007
	698,80

Valor atualizado do débito (com juros) em 7/7/2022: R$ 107.908,68	e) autorizar, desde logo, a cobrança judicial das dívidas, caso não atendidas a notificação, na forma do disposto no art. 28, inciso II, da Lei 8.443/1992;
	f) autorizar também, desde logo, se requerido, com fundamento no art. 26, da Lei 8.443, de 1992, c/c o art. 217, §§ 1º e 2º do Regimento Interno do TCU, o parcelamento da (s) dívida (s) em até 36 parcelas, incidindo, sobre cada parcela, corrigida monetariamente, os correspondentes acréscimos legais, fixando-lhe o prazo de quinze dias, a contar do recebimento da notificação, para comprovar, perante o Tribunal, o recolhimento da primeira parcela, e de trinta dias, a contar da parcela anterior, para comprovar os recolhimentos das demais parcelas, devendo incidir, sobre cada valor mensal, atualizado monetariamente, os juros de mora devidos, no caso do débito, na forma prevista na legislação em vigor, alertando os responsáveis de que a falta de comprovação do recolhimento de qualquer parcela importará o vencimento antecipado do saldo devedor, nos termos do § 2º do art. 217 do Regimento Interno deste Tribunal; 
g) enviar cópia do Acórdão a ser prolatado à Procuradoria da República na Bahia, nos termos do § 3º do art. 16 da Lei 8.443/1992, c/c o § 7º do art. 209 do Regimento Interno do TCU, para adoção das medidas cabíveis.
	h) enviar cópia do Acórdão que vier a ser proferido ao Ministério do Turismo e aos responsáveis, para ciência, informando que a presente deliberação, acompanhada do Relatório e do Voto que a fundamenta, está disponível para a consulta no endereço www.tcu.gov.br/acordaos, além de esclarecer que, caso requerido, o TCU poderá fornecer sem custos as correspondentes cópias, de forma impressa;
	i) 	informar à Procuradoria da República na Bahia, que a presente deliberação, acompanhada do Relatório e do Voto que a fundamenta, está disponível para a consulta no endereço www.tcu.gov.br/acordaos, além de esclarecer que, caso requerido, o TCU poderá fornecer sem custos as correspondentes cópias, de forma impressa; e
	j) informar à Procuradoria da República na Bahia, nos termos do parágrafo único do art. 62 da Resolução TCU 259/2014, os procuradores e membros do Ministério Público credenciados nesta Corte podem acessar os presentes autos de forma eletrônica e automática, ressalvados apenas os casos de eventuais peças classificadas como sigilosas, as quais requerem solicitação formal."
2.	O Ministério Público junto ao TCU manifestou concordância parcial à proposta da unidade técnica, conforme trechos do parecer de peça 77 transcritos a seguir:
"Manifesto-me de acordo com a SecexTCE quanto à rejeição das alegações de defesa do ex-prefeito e a sua condenação em débito. Contudo, com as devidas vênias, entendo de modo diverso em relação ao município. 
Avalio que o longo transcurso de tempo entre os fatos imputados ao ente estatal (ano de 2007) e a citação promovida pelo TCU (abril de 2022) prejudica sobremaneira o exercício da ampla defesa, cabendo ressaltar que o ente público não foi notificado na fase interna da TCE. Aplica-se à espécie, a meu ver, o seguinte enunciado da jurisprudência selecionada do TCU:
O longo transcurso de tempo entre a ocorrência do fato gerador e a primeira notificação ao responsável compromete sobremaneira o exercício da ampla defesa, do contraditório, da garantia da produção de provas e do devido processo legal, cabendo o arquivamento dos autos.
Acórdão 9592/2015-TCU-Segunda Câmara | Relator: MARCOS BEMQUERER
Ademais, há que se considerar o diminuto valor de débito imputado ao município, que, atualizado até março do corrente ano, resulta em pouco mais de vinte e um mil reais, inferior ao valor de alçada de R$ 100.000,00, na forma estabelecida nos arts. 6º, inciso I, da IN/TCU 71/2012, modificada pela IN/TCU 76/2016.
Dessa forma, manifesto-me de acordo com a proposta de encaminhamento da unidade técnica, exceto com relação ao município de Gandu-BA, que considero deva ser excluído da relação processual, por falta dos pressupostos de constituição e desenvolvimento válido e regular da tomada de contas especial quanto ao referido ente público.
Por fim, estando os autos no meu Gabinete, a unidade técnica fez contato para reportar dois equívocos que constaram da proposta de peça 74. O primeiro refere-se à indicação dos cofres a que devem ser recolhidas as importâncias devidas, no caso, o Fundo Nacional de Assistência Social - FNAS, e não o Tesouro Nacional, como constou. O segundo diz respeito à comunicação do resultado do julgamento, que deve ser dirigida à Secretaria Especial do Desenvolvimento Social, em vez do Ministério do Turismo."
É o relatório.

Ademir de Oliveira Passos (10226/OAB-BA), representando Manoel Dantas Cardoso

Subprocurador-Geral Lucas Rocha Furtado

TOMADA DE CONTAS ESPECIAL. TRANSFERÊNCIA FUNDO A FUNDO. FUNDO NACIONAL DE ASSISTÊNCIA SOCIAL (FNAS). AUSÊNCIA DE DOCUMENTAÇÃO COMPROBATÓRIA DE DESPESAS. CITAÇÃO DO EX-PREFEITO E DO MUNICÍPIO. NÃO ACOLHIMENTO DAS ALEGAÇÕES DE DEFESA DO EX-PREFEITO. REVELIA DO MUNICÍPIO. ARQUIVAMENTO EM RELAÇÃO AO MUNICÍPIO, ANTE A AUSÊNCIA DE PRESSUPOSTOS DE DESENVOLVIMENTO DO PROCESSO. CONTAS DO EX-PREFEITO JULGADAS IRREGULARES. IMPUTAÇÃO DE DÉBITO. PRESCRIÇÃO DA PRETENSÃO PUNITIVA.

TOMADA DE CONTAS ESPECIAL (TCE)

Secretaria de Controle Externo de Tomada de Contas Especial (SecexTCE)

Em exame tomada de contas especial instaurada pela Secretaria Especial do Desenvolvimento Social, em desfavor de Manoel Dantas Cardoso, ex-Prefeito de Gandu/BA, em razão de não comprovação da regular aplicação dos recursos repassados pela União por meio do Fundo Nacional de Assistência Social - FNAS.
Ao longo do exercício de 2007, foram transferidos R$ 136.066,58 ao município, na modalidade fundo a fundo.
Ao examinar a prestação de contas, o então Ministério do Desenvolvimento Social e Agrário constatou a realização de despesas sem a respectiva documentação comprobatória no valor histórico de R$ 30.381,62, além da execução de despesas não relacionadas aos objetivos do programa no montante de R$ 9.301,02.
Instaurada a TCE e cumpridas as devidas etapas no âmbito do Poder Executivo, o processo foi encaminhado a este Tribunal para julgamento.
No âmbito do TCU, o município foi citado em virtude da "realização de despesas em itens não permitidos ou incompatíveis com o objeto do PSB/PSE-2007" e optou por não apresentar defesa.
Já a citação do ex-Prefeito se deveu à "ausência dos documentos comprobatórios das despesas de programa do FNAS". Em suas alegações de defesa, argumentou, em essência: i)  prescrição das pretensões punitiva e ressarcitória do TCU; ii) valor do dano inferior ao mínimo exigido na INTCU 71/2012 para instauração de TCE; iii) não caracterização de desvio de recursos ou de apropriação indébita; iv) ausência de comprovação de má-fé, dolo e dano ao erário; v) boa-fé do gestor.
Ao instruir o feito, a SecexTCE propõe considerar revel a Prefeitura Municipal de Gandu/BA, fixando novo e improrrogável prazo para que o ente comprove o recolhimento dos dispêndios não relacionados aos objetivos do programa; rejeitar as alegações de defesa de Manoel Dantas Cardoso, julgar irregulares suas contas, imputar-lhe o débito relativo à realização de despesas sem respaldo em documentação, deixando de aplicar multa em razão da prescrição da pretensão punitiva desta Corte.
O MPTCU acompanhou a unidade técnica em relação à rejeição das alegações de defesa do ex-prefeito e a sua condenação em débito. Todavia, quanto ao Município, considerou que o longo transcurso de tempo entre os fatos imputados (ano de 2007) e a citação promovida pelo TCU (abril de 2022) prejudicou sobremaneira o exercício da ampla defesa pelo ente público, que não havia sido notificado na fase interna da TCE. Assim, propõe que o município seja excluído da relação processual, por falta dos pressupostos de constituição e desenvolvimento válido e regular do processo.
Manifesto minha concordância com a análise empreendida no âmbito da secretaria especializada, naquilo que foi anuído pelo MPTCU, e corroboro a divergência por ele manifestada, razão pela qual incorporo os fundamentos dos pareceres precedentes às minhas razões de decidir, no que não divergir dos fundamentos que passo a apresentar.
Em relação à prescrição, é de amplo conhecimento que o relatório do Grupo de Trabalho encarregado de propor um projeto de normativo que discipline, de forma completa e detalhada, o tema da prescrição das pretensões ressarcitória e punitiva no âmbito no TCU, foi encaminhado à Presidência do Tribunal, já tendo sido designado relator. Enquanto o resultado desse trabalho não houver sido apreciado pelo Plenário desta Corte, devem ser aplicados aos processos que estiverem prontos para julgamento os entendimentos atualmente vigentes: prescrição decenal do Código Civil para a pretensão punitiva (Acórdão 1441/2016-TCU-Plenário) e imprescritibilidade das ações de ressarcimento (Súmula TCU 282) .
No caso em exame, está caraterizada a prescrição da pretensão punitiva, uma vez que os recursos foram aplicados no ano de 2007 e o responsável somente foi citado pelo TCU em 2022. Adoto como marco inicial, em benefício do interessado, a data de execução das despesas, uma vez que não consta dos autos o prazo limite para prestação de contas. Ressalto que o ex-gestor foi notificado pela autoridade administrativa competente em 2016 (peça 22) , não tendo alegado prejuízo à ampla defesa em decorrência do decurso de tempo.
Em análise do mérito, destaco inicialmente que o não atingimento do valor mínimo previsto no art. 6º, inciso I, da IN-TCU 71/2012 não é fator impeditivo à instauração de tomada de contas especial, bastando que o Tribunal delibere no sentido da necessidade de apuração do dano (Acórdão 326/2019-TCU-Plenário) . É descabida a defesa que pretenda promover o arquivamento dos autos por mero valor abaixo do limite, à luz do que prevê o art. 19, § 1º, da mesma IN 71/2012.
Também não socorre o interessado a alegação, sem juntada de qualquer documentação comprobatória, de ausência de má-fé, dolo ou desvio de recursos. Relembro que, no âmbito do TCU, é considerado de boa-fé o responsável que, embora tenha concorrido para o dano ao erário ou outra irregularidade, foi capaz de comprovar que seguiu as normas pertinentes, os preceitos e os princípios do direito. Não é necessária, portanto, a comprovação de conduta dolosa ou má-fé do gestor para que ele seja instado a ressarcir os prejuízos que tenha causado ao erário, sendo suficiente a ausência de boa-fé objetiva.
O dever de prestar contas, de matriz constitucional, é inerente à gestão de recursos públicos, constituindo um dos pilares do sistema republicano. Segundo jurisprudência pacífica do Tribunal de Contas da União e do Supremo Tribunal Federal, ao gestor incumbe provar a boa e regular aplicação do dinheiro público recebido, sendo seu o ônus da prova. Cabe-lhe, dessa forma, apresentar  toda a documentação comprobatória da aplicação dos valores que lhe foram confiados, sendo certo que tal comprovação deva ser feita mediante o estabelecimento do nexo entre o desembolso dos recursos federais recebidos e os comprovantes relacionados às despesas realizadas no objeto do ajuste.
Assim, nos presentes autos de TCE, a ausência de documentos aptos a comprovar as despesas realizadas com os recursos transferidos mostra-se suficiente para caracterizar a presunção de dano ao erário e a consequente imputação de obrigação de reparação.
Ante o exposto, VOTO pela adoção da minuta de acórdão que submeto a este Colegiado.
TCU, Sala das Sessões, em 30 de agosto de 2022.
JORGE OLIVEIRA 
Relator